臺灣高等法院民事判決
110年度上易字第1042號
上  訴  人  吳如玉

被上訴人    翁連村


上列當事人間請求清償借款事件，上訴人對於中華民國110年9月
9日臺灣士林地方法院110年度訴字第670號第一審判決提起上訴
，本院於110年12月28日言詞辯論終結，判決如下：
    主      文
原判決廢棄。
被上訴人應給付上訴人新臺幣捌拾萬元，及自民國109年12月14
日起至清償日止，按年息百分之五計算之利息。
第一、二審訴訟費用由被上訴人負擔。
    事實及理由
一、上訴人主張：兩造為舊識，民國101年10月間被上訴人因資
    金需求向伊借款新臺幣（下同）100萬元，並約定於同年12
    月15日還款，利息為10萬元，由本金預扣；被上訴人以訴外
    人陳懷恩所開立面額100萬元之支票1張（下稱系爭支票）交
    予伊擔保借款，伊於同年10月4日匯款90萬元予被上訴人。
    詎約定之清償期屆至，伊提示系爭支票遭退票，伊向被上訴
    人請求返還借款，被上訴人於103年10月間向伊表示先清償2
    0萬元，餘款自104年1月起按月攤還，並要求取回系爭支票
    ，經伊同意，被上訴人簽立「約訂書」（下稱系爭約定書）
    ，惟並未按期清償所剩80萬元借款，屢經催告，均置之不理
    。爰依消費借貸之法律關係，求為命被上訴人給付80萬元，
    及自支付命令送達之翌日起至清償日止，按年息5%計付利息
    之判決（原審判決駁回上訴人之請求，上訴人提起上訴）。
    上訴聲明：㈠原判決廢棄。㈡被上訴人應給付上訴人80萬元，
    及自支付命令送達之翌日起至清償日止，按年息5%計算之利
    息。
二、被上訴人則以：如同系爭約定書所載，伊給上訴人20萬元後
    ，隔2天，兩造約在淡水見面，伊有拿綠寶石50顆（下稱系
    爭綠寶石）給上訴人，附鑑定書；系爭綠寶石1顆價值2萬元
    ，共價值100萬元，其中價值80萬元之綠寶石抵償伊先前借
    款餘額80萬元，另外20萬元，則由上訴人幫伊購買理財型保
    險，伊所積欠之80萬元已以系爭綠寶石40顆抵償云云，資為
    抗辯。答辯聲明：上訴駁回。
三、兩造不爭執事項：
(一)101年10月間，被上訴人向上訴人借款100萬元，約定於同年
    12月15日清償，利息為10萬元，由本金預扣；被上訴人交付
    系爭支票予上訴人擔保借款，上訴人於同年10月4日匯款90
    萬元予被上訴人，嗣上訴人提示系爭支票遭退票。
(二)103年10月間，被上訴人向上訴人表示清償部分借款20萬元
    ，餘款自104年1月起按月攤還，並要求取回系爭支票。上訴
    人同意被上訴人取回系爭支票，並簽訂系爭約定書。
(三)前開事實，有系爭支票及退票理由單、郵政匯款申請書及系
    爭約定書等為證（見原審司促卷6-8頁）。
四、本件上訴人請求被上訴人返還借款80萬元，被上訴人則抗辯
    其已以系爭綠寶石中40顆為代物清償完畢；本件上訴人請求
    被上訴人返還借款，有無理由，論述如下：
(一)按民法第319條規定：債權人受領他種給付以代原定之給付
    者，其債之關係消滅。即學說上所稱之代物清償。依此規定
    ，代物清償係一種消滅債之方法，且為要物契約，其成立除
    當事人之合意外，必須現實為他種給付，始生消滅債務關係
    之效力（最高法院97年度台上字第52號判決意旨參照）。次
    按當事人主張有利於己之事實者，就其事實有舉證之責任，
    民事訴訟法第277條前段定有明文。本件上訴人請求被上訴
    人返還借款，被上訴人抗辯其已以系爭綠寶石中40顆寶石為
    代物清償完畢，為上訴人所否認，即應由被上訴人就兩造間
    有代物清償之合意，負舉證責任。
(二)經查被上訴人抗辯：伊給上訴人20萬元（見原審司促卷8頁
    系爭約定書之記載）後，隔2天，於103年11月初，伊與上訴
    人在淡水見面，伊拿系爭綠寶石給上訴人，並簽立20萬元之
    保險契約等情，為上訴人所不否認，惟上訴人否認其同意以
    系爭綠寶石抵債（見原審卷62頁）。雖上訴人提出系爭綠寶
    石及其將系爭綠寶石送交檢驗之鑑定書（見原審卷62-64頁
    ），惟上訴人主張伊有保險保戶在做珠寶生意，被上訴人交
    系爭綠寶石給伊，讓伊拿去給伊朋友看，後來找不到被上訴
    人，該盒寶石也不知道如何還給被上訴人；寶石鑑定是在原
    法院調解時做的，不知道寶石價錢如何等語（見本院卷29頁
    ）；被上訴人亦陳稱：103年11月初，上訴人說她朋友在做
    珠寶，想要伊的綠寶石，所以約在淡水見面，伊拿去給上訴
    人，有50顆，1顆2萬元，有給上訴人證書；當時已經與上訴
    人協商好，寶石100萬元，80萬元抵先前欠上訴人的錢，20
    萬元部分，上訴人要伊買1份投資型保險，合計100萬元；80
    萬元已經協商以物代償，所以伊才將50顆寶石直接交給上訴
    人，但沒有其他證據可以證明等語（見本院卷30頁）。被上
    訴人既已自承其並無證據可以證明兩造間有達成以系爭綠寶
    石代償80萬元借款債務之合意，所辯兩造合意以系爭綠寶石
    代償借款債務，難以採信；上訴人主張其並未同意被上訴人
    以系爭綠寶石代償80萬元之借款債務，堪信為真。
五、綜上所述，上訴人依消費借貸之法律關係，請求被上訴人返
    還借款80萬元，及自支付命令送達（見原審司促卷13頁送達
    證書，為寄存送達，於109年12月13日發生送達效力）之翌
    日即109年12月14日起至清償日止，按年息5%計算之利息，
    為有理由，應予准許。原審就上訴人上開請求，為上訴人敗
    訴之判決，尚有未洽；上訴意旨指摘原判決不當，求予廢棄
    改判，為有理由。
六、本件事證已臻明確，兩造其餘之攻擊或防禦方法及未經援用
    之證據，經本院斟酌後，認為均不足以影響本判決之結果，
    無逐一詳予論駁之必要。併此敘明。
七、據上論結，本件上訴為有理由，依民事訴訟法第450條、第7
    8條，判決如主文。
中　　華　　民　　國　　111 　年　　1 　　月　　25　　日
                  民事第二十庭  
                      審判長法  官  周祖民
                            法  官  馬傲霜
                            法  官  鄭威莉
正本係照原本作成。
不得上訴。
中　　華　　民　　國　　111 　年　　1 　　月　　25　　日
　　　　　　　　　　　　　  書記官  楊璧華